【裁判字號】    92,訴,1196
【裁判日期】    921008
【裁判案由】    返還價金
【裁判全文】
臺灣桃園地方法院民事判決  九十二年度訴字第一一九六號
    原      告  戊○○
                癸○○
                原名蔡坤發）.
                子○○      住.
                丙○○      住.
                丑○○      住.
                己○○      住.
                丁○○      住.
                壬○○      住.
                乙○○      住.
                辛○○      住.
    右十人共同
    訴訟代理人  邱鎮北律師
                黃政雄律師
    被      告  甲○○      住.
    訴訟代理人  袁健峰律師
                庚○○      住.
右當事人間請求返還價金事件，於民國九十二年九月二十四日辯論終結，本院判決如
左：
    主    文
被告應給付原告戊○○新台幣肆拾陸萬玖仟元，及自民國八十九年六月二十二日起至
清償日止，按年利率百分之五計算之利息。
被告應給付原告癸○○伍拾貳萬陸仟元，及自八十九年六月二十二日起至清償日止，
按年利率百分之五計算之利息。
被告應給付原告子○○貳拾玖萬伍仟元，及自八十九年六月二十二日起至清償日止，
按年利率百分之五計算之利息。
被告應給付原告丙○○伍拾萬玖仟元，及自八十九年六月二十二日起至清償日止，按
年利率百分之五計算之利息。
被告應給付原告丑○○肆拾貳萬伍仟元，及自八十九年六月二十二日起至清償日止，
按年利率百分之五計算之利息。
被告應給付原告己○○伍拾捌萬元，及自八十九年六月二十二日起至清償日止，按年
利率百分之五計算之利息。
被告應給付原告丁○○貳拾玖萬壹仟元，及自八十九年六月二十二日起至清償日止，
按年利率百分之五計算之利息。
被告應給付原告壬○○貳拾壹萬參仟元，及自八十九年六月二十二日起至清償日止，
按年利率百分之五計算之利息。
被告應給付原告乙○○肆拾肆萬元，及自八十九年六月二十二日起至清償日止，按年
利率百分之五計算之利息。
被告應給付原告辛○○貳拾玖萬柒仟元，及自八十九年六月二十二日起至清償日止，
按年利率百分之五計算之利息。
訴訟費用由被告負擔。
本判決第一項、第三項、第五項、第七項、第八項、第九項及第十項，得假執行。
    事    實
甲、原告方面：
壹、聲明：如主文所示。
貳、陳述：
一、原告戊○○於八十四年四月二日向被告訂購座落於桃園縣平鎮市○○段一二一五
    號等土地，共計已支付被告新台幣（下同）四十六萬九千元購買土地之價款。原
    告癸○○（原名為蔡坤發）於八十四年五月二十八日向被告訂購系爭土地，並已
    繳交五十二萬六千元購買土地之價款予被告。原告子○○於八十四年一月十六日
    向被告訂購系爭土地，並已支付被告二十九萬五千元之土地價金。原告丙○○於
    八十三年九月三十日向被告訂購系爭土地，並已支付五十萬九千元購買土地之價
    款。原告丑○○於八十三年八月十一日向被告訂購系爭土地，已支付被告四十二
    萬五千元購買土地之價款。原告己○○於八十三年八月十二日向被告訂購系爭土
    地，已給付被告五十八萬元之土地價款。原告丁○○於八十三年十一月二十一日
    向被告訂購系爭土地，已給付被告二十九萬一千元購買土地之價款。原告壬○○
    於八十三年十一月二十一日向被告訂購系爭土地，並已給付被告二十一萬三千元
    之土地價款。原告乙○○於八十三年十一月十五日向被告訂購系爭土地，已給付
    被告四十四萬元之土地價款。原告辛○○於八十三年九月二十五日向被告訂購系
    爭土地，已給付土地價金二十九萬七千元予被告。詎系爭土地竟遭被告之債權人
    查封在案，致無法辦理交屋，雖經原告多次請求協商處理或請求退還土地價金，
    被告均置之不理，致原告蒙受損失。
二、依系爭買賣合約書第十五條之附註約定：「本約自結構體完成甲方（即原告）依
    約履行義務時，乙方（即被告）應即辦理土地產權移轉登記手續」等語，該建物
    之結構已於八十五年八月間完成，原告均已繳交該筆款項依約履行義務，被告遲
    未履行其移轉登記之義務，系爭土地現已遭被告之債權人查封，致無法辦理交屋
    ，經原告發函催告被告辦理移轉登記仍未果，自當視為被告遲延給付，原告爰依
    民法第二百五十五條之規定主張解除契約，並依民法第二百五十九條第二款規定
    ，請求被告返還價金。
三、對於被告抗辯之陳述：先前已有訴外人姜順風就同一土地買賣事件對被告提起訴
    訟，姜順風並獲勝訴確定，雖被告又提起再審，惟仍遭台灣高等法院判決駁回其
    再審之訴，且系爭和解契約係東晨公司與原告簽訂，並非東晨公司代理被告而為
    ，對被告不生效力。
參、證據：提出影本土地預定買賣合約書九件、存款憑條一百十八紙、送款單存根二
    十紙、應繳工程款明細表三十五張、統一發票四紙、存證信函、本院八十九年度
    訴字第六七六號民事判決、民事判決確定證明書、台灣高等法院九十年度上易字
    第五一四號民事判決書、台灣高等法院九十一年度再易字第二十五號民事判決書
    各一件為證。
乙、被告方面：
壹、聲明：原告之訴駁回。
貳、陳述：
一、本件係因訴外人東晨建設股份有限公司（下稱東晨公司）於八十二年間透過居間
    人介紹，與被告簽立合作興建房屋契約，由被告提供所有系爭土地，東晨公司負
    責興建房屋。簽約後，東晨公司就該合建分歸其所有部分之房屋、土地，與承購
    戶即原告簽訂房屋、土地之預訂買賣合約並收取全部之買賣價款，因當時房屋仍
    未完成，故形式上仍維持土地以被告名義、建物以東晨公司名義分別與預售屋之
    承購戶成立各別之買賣關係，但實際上負責該買賣契約簽定及嗣後契約之履行者
    ，均為東晨公司，包括原告所繳付之土地價款，亦係由東晨公司取走。
二、東晨公司開始動工興建之際，即要求被告提供系爭土地作為擔保，由東晨公司向
    新竹中小企業銀行（下稱新竹中小企銀）申辦建築融資三億九千一百萬元，豈料
    工程即將完工，東晨公司卻發生財務危機無法遵期清償貸款，致遭債權人新竹中
    小企銀向法院聲請實施查封系爭建物及土地，並導致東晨公司無法依約交付系爭
    房屋及土地予原告，嗣經東晨公司與原告達成和解，由東晨公司就原告已給付之
    房屋、土地價款合計之金額，依約加倍返還原告，並於簽立系爭和解書同時，簽
    付該面額之本票予原告。依民法第七百三十七條規定及最高法院十九年上字第一
    九六四號判例，系爭買賣契約既因和解而解除，原告自當受系爭和解契約之拘束
    ，不得就和解前之法律關係再行主張，請求被告另行返還價金。
三、系爭土地買賣契約及和解書均係由被告概括授權訴外人東晨公司與原告簽定，兩
    份契約簽定時，被告均未在場，係事後才知悉，契約內容亦均非被告所決定，而
    係概括授權東晨公司決定，唯一不同者為，東晨公司就系爭土地買賣契約係以顯
    名代理方式為之，系爭和解契約則係以隱名代理方式為之，觀之系爭和解契約書
    已明文記載係就房屋暨土地買賣契約一併達成和解，和解價款亦以房屋價款及土
    地價款合併計算之，又自簽訂系爭土地買賣契約起及嗣後契約之履行，至最後和
    解契約之簽訂均係由東晨公司代理為之等情，若謂系爭土地買賣契約效力及於被
    告，同樣由東晨公司代為與原告簽訂之系爭和解書，依民法第一百零三條第一項
    規定，其效力自當亦及於被告。另訴外人姜順風之代理人於另案台灣高等法院九
    十年度上易字第五一四號言詞辯論中陳稱：「土地是與上訴人（即被告）和解沒
    有錯」等語，顯見雙方所認知者，與系爭和解書上之文字記載相同，係就房屋及
    土地一併與出賣人達成和解。
參、證據：提出影本本院八十九年度自字第四二號刑事判決書、台灣桃園地方法院檢
    察署檢察官八十九年度偵字第四九七○號不起訴處分書、台灣高等法院九十年度
    上易字第五一四號事件言詞辯論筆錄節本各一件、和解書九件為證。
    理    由
一、本件原告主張原告戊○○於八十四年四月二日向被告購買坐落桃園縣平鎮市○○
    段一二一五地號等土地，並陸續交付被告共四十六萬九千元之土地價款；原告癸○○於同年五月二十八日向被告購買系爭土地，並陸續交付土地價款五十二萬六
    千元；原告子○○於同年一月十六日向被告購買系爭土地，並陸續交付二十九萬
    五千元之土地價款；原告丙○○於八十三年九月三十日向被告購買系爭土地，並
    陸續交付五十萬九千元之土地價款；原告丑○○於同年八月十一日向被告購買系
    爭土地，並交付四十二萬五千元之土地價款；原告己○○於同年八月十二日向被
    告購買系爭土地，並交付五十八萬元之土地價款；原告丁○○於同年十一月二十
    一日向被告購買系爭土地，並交付二十九萬一千元之土地價款；原告壬○○於同
    年十一月二十一日向被告購買系爭土地，並給付二十一萬三千元之土地價款；原
    告乙○○於同年十一月十五日向被告購買系爭土地，並交付四十四萬元之土地價
    款；原告辛○○於同年九月二十五日向被告購買系爭土地，並交付二十九萬七千
    元之土地價款。而原告既均依約繳交購買之各分期款，系爭土地上之建物結構並
    已於八十五年八月間完成，依系爭土地預定買賣合約書第十五條附註約定，被告
    應即辦理系爭土地產權移轉登記手續，詎系爭土地現遭被告之債權人查封，致無
    法辦理所有權移轉登記，經原告發函催告被告辦理移轉登記仍無效果，自當視為
    被告遲延給付。原告爰依民法第二百五十五條規定向被告主張解除契約，並依同
    法第二百五十九條第二款規定請求被告返還系爭土地價款，為此提起本件訴訟等
    語。
二、被告則以伊係提供系爭土地與訴外人東晨公司合作興建房屋，東晨公司將該合建
    契約分歸其所有之房屋、土地與原告簽訂系爭房屋、土地之預定買賣合約，並向
    原告收取全部之買賣價款，因當時房屋尚未完成，故形式上以被告與東晨公司名
    義分就系爭土地及建物與原告成立各別之買賣關係，但實際上簽約及履約者均係
    東晨公司。系爭土地及建物雖遭東晨公司之債權人新竹中小企銀聲請法院查封，
    致東晨公司無法依約交付系爭建物及土地予原告，惟東晨公司已與原告達成和解
    ，由東晨公司就原告已給付之系爭建物及土地價款合計之金額，依約加倍返還原
    告，並簽付同面額之本票予原告，是系爭土地買賣契約已因和解而解除，原告不
    得就和解前之買賣關係再行請求被告返還系爭土地價金。系爭土地買賣及和解契
    約簽訂當時，被告雖不在場，惟均概括授權東晨公司決定，所不同者僅係系爭和
    解契約為隱名代理，系爭和解之效力自當及於被告。另案姜順風之代理人於台灣
    高等法院九十年度上易字第五一四號案件審理中亦陳稱：系爭土地部分是被告和
    解沒有錯等語，顯見雙方之認知與系爭和解書所載文字相同，係就系爭建物及土
    地一併與出賣人達成和解等語抗辯。
三、原告主張其分別於前開期日向被告購買坐落桃園縣平鎮市○○段一二一五地號等
    土地，並陸續交付被告如主文所示金額之土地價款。而系爭土地上之建物結構已
    於八十五年八月間完成，原告並均依約繳交約定之各分期款，依系爭土地預定買
    賣合約書附註約定，被告應即辦理系爭土地產權移轉登記手續，惟系爭土地現遭
    被告之債權人查封，致無法辦理系爭土地之所有權移轉登記，經原告發函催告被
    告辦理移轉登記仍未履行之事實，業據原告提出土地預定買賣合約書九件、存款
    憑條一百十八紙、送款單存根二十紙、應繳工程款明細表三十五張、統一發票四
    紙、存證信函一件為證，核屬相符。雖被告抗辯系爭土地實際上係東晨公司與原
    告簽訂及履約，亦係東晨公司取走原告交付之系爭買賣價款云云，惟此辯解既與
    系爭土地預定買賣合約書上記載之出賣人為被告，及系爭存款憑條、送款單所載
    之受款人帳戶係以被告名義開立等情不符，更與被告另辯稱：乃東晨公司代理伊
    以顯名代理方式簽約云云之陳述相矛盾。並稽之系爭土地預定買賣合約書第十三
    條約定：「：甲方（即原告）與本約房屋興建人簽立之『房屋預定買賣契約書』
    之約定，雙方同意與本約有不可分之並存關係，甲方亦同意如甲方違反『房屋預
    定買賣契約書』之約定時，亦視同甲方違反本約之約定，如甲方喪失『房屋預定
    買賣契約書』之權利時，亦喪失本約之權利。」等語，可見兩造真意應係指系爭
    房屋買賣契約與土地買賣契約不可單獨存在，若原告就其中之一發生違約或喪失
    權利時，另一契約亦視同違約或喪失權利，尚無從因系爭土地預定買賣合約書有
    前開記載，即認系爭土地係東晨公司出賣予原告。再參以被告曾主張系爭土地價
    款為伊所有，因東晨公司未將之交予被告，而向本院刑事庭自訴東晨公司之負責
    人羅茂榮及其父羅樹炎侵占及偽造文書，亦有被告提出之本院八十九年度自字第
    四二號刑事判決一件附卷可參，益證前開被告所有之帳戶應係被告為收取系爭土
    地價款而開設或同意東晨公司開設，則嗣後東晨公司雖然未將系爭土地之買賣價
    款交付被告，亦僅係被告與東晨公司為系爭土地買賣價款如何分配發生糾葛，難
    認被告未收取系爭買賣價款。是被告此部分之抗辯尚不可採，自堪信原告之主張
    為真實。
四、經查依兩造簽訂之系爭土地預定買賣合約書附註約定：「本約自結構體完成甲方
    （即原告）依約履行義務時，乙方（即被告）應即辦理土地產權移轉登記手續。
    」等語，而原告均依約繳付至結構體完成所應給付之各分期款乙節，已如前述，
    足證被告履行其移轉系爭土地所有權應有部分登記之義務已經屆至，惟系爭土地
    因被告提供予東晨公司向新竹中小企銀貸款而遭該銀行查封之情，業據被告自認
    屬實，嗣原告於八十九年六月十五日以存證信函定五日期限催告被告辦理移轉系
    爭土地所有權應有部分之登記，否則即解除系爭買賣契約，然被告迄今仍未履行
    ，並有系爭存證信函一件在卷可稽，且為被告所不爭執，則原告以本件起訴對被
    告主張解除系爭土地買賣契約，自屬有據，被告亦於九十二年七月十五日收受本
    件起訴狀繕本而暸解原告解除系爭買賣契約之意思表示，亦有本院送達證書一件
    存卷可按，是兩造間之系爭買賣契約於九十二年七月十五日已合法解除。
五、被告雖另以前開情詞，抗辯：東晨公司已代理被告就系爭土地買賣契約與原告達
    成和解，原告不得再向其請求返還系爭買賣價金云云。惟已為原告所否認，主張
    系爭和解契約並非東晨公司代理被告而為，對被告不生效力等語。經查本件原告
    並無發生違約之情事，且系爭土地買賣契約存在於兩造之間，既如前述，又系爭
    和解書上所載之當事人僅為東晨公司與原告，並無任何有關於東晨公司代理被告
    之記載，亦有被告提出之和解書九件為證，被告並自承簽立系爭和解書時，伊均
    未在場，且僅事後知悉，契約內容亦非伊決定等語，被告復未證明所辯伊確曾概
    括授權東晨公司與原告簽訂系爭和解書乙節屬實，則東晨公司雖於系爭和解書上
    就系爭土地及房屋部分一併與原告達成和解內容，要屬東晨公司自願對原告承諾
    負擔債務之問題，基於契約自由原則，自為法律所許。是系爭和解書上雖記載系
    爭土地及房屋買賣契約一併解除，惟其和解之效力應僅及於原告與東晨公司之間
    。況東晨公司迄未依系爭和解書所載條件履行乙節，業據被告自承屬實（見本院
    九十二年九月二十四日言詞辯論筆錄），足見被告僅以系爭和解書上記載系爭土
    地及買賣契約一併達成和解，且亦係東晨公司簽訂系爭土地買賣契約及履行契約
    等情，抗辯系爭和解書係東晨公司以隱名方式代理伊所為云云，顯無足取。再查
    被告雖另以訴外人姜順風之代理人於台灣高等法院九十年度上易字第五一四號案
    件審理中自承：系爭土地部分是被告和解沒有錯等語，並提出該案言詞辯論筆錄
    節本一件，惟姜順風之代理人於前開案件之第一、二審審理中一再主張系爭和解
    契約內容不及系爭土地買賣契約之情，亦有原告提出之台灣高等法院九十年度上
    易字第五一四號及本院八十九年度訴字第六七六號民事判決各一件附卷足憑，且
    為被告所不爭執，況姜順風並非本件原告，則其代理人於另案所為之前開陳述，
    要僅屬姜順風應否受其拘束之問題，尚難因此認定原告簽訂系爭和解書時之認知
    ，亦均就系爭土地一併與被告達成和解，是前開姜順風訴訟代理人於另案所為之
    陳述，同難為有利於被告之認定，被告此部分之抗辯實無可採。
六、按契約解除時，當事人雙方回復原狀之義務，除法律另有規定或契約另有訂定外
    ，受領之給付為金錢者，應附加自受領時起之利息償還之。民法第二百五十九條
    第二款定有明文。經查系爭土地買賣契約既經原告合法解除，原告並於八十五年
    八月系爭結構體完成前，依約給付如主文所示金額之系爭買賣價款，則原告依據
    契約解除回復原狀所生之請求權，請求被告返還其已受領之各該系爭土地價款，
    及均自受領後之八十九年六月二十二日起至清償日止，各按年息百分之五計算之
    法定遲延利息，自均有理由，應予准許。
七、本判決命被告給付原告戊○○、子○○、丑○○、丁○○、壬○○、乙○○、辛○○部分，均在五十萬元以下，本院併依職權宣告假執行。
八、本件事證已臻明確，兩造其餘攻擊防禦方法及陳述，均不足以影響本判決結果，
    爰不一一論述。
據上論結，本件原告之訴為有理由，依民事訴訟法第七十八條、第三百八十九條第一
項第五款，判決如主文。
中      華      民      國    九十二    年      十      月      八      日
                                臺灣桃園地方法院民事第二庭
~B法      官  林雯娟
右為正本係照原本作成
如對本判決上訴，須於判決送達後廿日內向本院提出上訴狀
中      華      民      國    九十二    年      十      月      二      日
~B法院書記官  林韡婷


司法院資訊處製作；財團法人民間司法改革基金會備份。
